【裁判字號】    99,聲,3265
【裁判日期】    990831
【裁判案由】    聲明異議
【裁判全文】
臺灣臺中地方法院刑事裁定              99年度聲字第3265號
聲  請  人
即 受刑 人  甲○○
上列聲明異議人因受刑人違反電子遊戲場業管理條例等案件，對
於臺灣臺中地方法院檢察署檢察官之執行指揮（執行案號：臺灣
臺中地方法院檢察署99年度執字第7010號）聲明異議，本院裁定
如下：
    主  文
異議駁回。
    理    由
一、按受刑人或其法定代理人或配偶以檢察官執行之指揮為不當
    者，得向諭知該裁判之法院聲明異議，固為刑事訴訟法第48
    4條所明定。但該條所稱「諭知」該裁判之法院，乃指對被
    告之有罪判決，於主文內實際宣示其主刑、從刑之裁判之法
    院而言；若判決主文並未諭知主刑、從刑，係因被告不服該
    裁判，向上級法院提起上訴，而上級法院以原審判決並無違
    誤，上訴無理由，因而維持原判決諭知「上訴駁回」者，縱
    屬確定之有罪判決，但因對原判決之主刑、從刑未予更易，
    其本身復未宣示如何之主刑、從刑，自非該條所指「諭知」
    該裁判之法院(最高法院79年度臺聲字第8號、第19號、83年
    度臺聲字第45號裁判意旨參照)。查，本件於主文諭知主刑
    、從刑者，係本院97年度訴字第1113號刑事判決，臺灣高等
    法院臺中分院99年度上訴字第2、65號、99年度上易字第68
    號之主文僅諭知上訴駁回，是依上開說明，本件本院為刑事
    訴訟法第484條所稱「諭知該裁判之法院」，合先敘明。
二、聲明異議人即受刑人甲○○(下稱異議人)聲明異議意旨略以
    ：受刑人甲○○(下稱受刑人)因違犯電子遊戲場管理條例第
    22條之非法營業罪，經本院判處各有期徒刑2月，如易科罰
    金均以新臺幣1000元折算1日，應執行有期徒刑2年4月，如
    易科罰金以新臺幣1000元折算1日，嗣經臺灣高等法院臺中
    分院判決上訴駁回而告確定在案。惟受刑人遵期至臺灣臺中
    地方法院執行時，檢察官卻不准易科罰金，而入監執行。查
    ，受刑人家中上有老母，下有子女，均需其照料，其母高齡
    83歲，身體狀況頗差，且不良於行，日常生活均需他人照顧
    ，平日即與受刑人共同生活，並由受刑人照顧。是受刑人入
    監執行後，高齡母親頓時無人可照料，而異議人除張羅生計
    外，尚有3名子女，實無法兼顧高齡又失能之婆婆，極需受
    刑人返家照護，俾免生悲劇。又異議人全家均靠受刑人經營
    事業以維生計，而受刑人於中國大陸設有「崑山益強環保紙
    品有限公司」、「金惠環保制品有限公司」，其平時即需往
    返二岸，現入監執行，事業頓時無人加以管理，恐公司業務
    無法繼續而致倒閉，影響數百員工之全家生計，並肇社會問
    題。綜上，不准受刑人易科罰金而入監執行，已影響異議人
    全家生計及上開2公司之營運，進而影響數百員工之全家生
    計，是入監執行徒刑顯有困難，自應依刑法第41條第1項規
    定，准予易科罰金，始符刑罰本意。是本件執行檢察官不准
    受刑人易科罰金之執行指揮殊有不當，為此提起聲明異議，
    請撤銷原不准易科罰金之執行指揮命令，並准予受刑人易科
    罰金，以符法治云云。
三、按受刑人或其法定代理人或配偶以檢察官執行之指揮為不當
    者，得向諭知該裁判之法院聲明異議，刑事訴訟法第484條
    固定有明文。又犯最重本刑為5年以下有期徒刑以下之刑之
    罪，而受6月以下有期徒刑或拘役之宣告者，得以新臺幣1千
    元、2千元或3千元折算1日，易科罰金。但易科罰金，難收
    矯正之效或難以維持法秩序者，不在此限，刑法第41條第1
    項定有明文。次按刑法第41條第1項但書所謂之「難收矯正
    之效」、「難以維持法秩序」等，均屬不確定法律概念，此
    乃係立法者賦予執行檢察官得以依具體個案，考量犯罪特性
    、情節及受刑人個人之相關主、客觀條件，據以審酌受刑人
    如不接受有期徒刑或拘役之執行，是否難達科刑之目的、收
    矯正之成效或維持法秩序等，以作為其裁量是否准予易科罰
    金之憑據。則易科罰金之易刑處分，其應否准許，自應依刑
    事訴訟法第457條規定，由檢察官就是否准予受刑人易科罰
    金，有無「確因不執行所宣告之刑，難收矯正之效，或難以
    維持法秩序」等情況查明認定並指揮執行之，非謂受刑人一
    有身體、教育、職業、家庭等諸項事由或暫時無法執行，執
    行檢察官即必然應准予易科罰金。從而，有期徒刑或拘役得
    易科罰金之案件，法院所諭知者，僅係易科罰金之折算標準
    而已，至於是否准予易科罰金，乃賦予執行檢察官有依個案
    依前開法律規定裁量之權能，此項檢察官之裁量權，僅在發
    生違法裁量或有裁量瑕疵時，法院始有介入審查之必要。倘
    執行檢察官於執行處分時，已具體說明不准易科罰金之理由
    ，且未有逾越法律授權、專斷等濫用權力之情事，自不得遽
    謂執行檢察官執行之指揮為不當(最高法院99年度臺抗字第
    391 號、臺灣高等法院臺中分院99年度抗字第423號裁判意
    旨參照)。
四、經查：
(一)、受刑人投資宏國企業有限公司而與張守貴等共同正犯，在臺
    中縣、南投縣各處假借設立「便利商店」，實則以便利商店
    之密室經營賭博性電動玩具之方式，在所經營之各該便利商
    店共54間(其中部分未依電子遊戲場業管理條例聲請營利事
    業登記）等公眾得出入之場所內，擺放電子遊戲機小瑪莉等
    電玩機臺與不特定人對賭營業牟利之犯行，經法院認犯有違
    反電子遊戲場業管理條例第15條之規定，應依同條例第22條
    論處、刑法第266條第1項前段之賭博等罪，其中40次(40家
    店)應依刑法第55條規定，從一重之電子遊戲場業管理條例
    第22條論處，而判處40個有期徒刑2月，如易科罰金均以新
    臺幣1000元折算1日，應執行有期徒刑2年4月，如易科罰金
    以新臺幣1000元折算1日；其餘14次(14家店)則各僅犯刑法
    第266條第1項前段之賭博罪，各處罰金新臺幣3000元，應執
    行罰金新臺幣40000元確定在案，檢察官並定受刑人於民國
    99年7月21日下午2時20分到案執行。嗣受刑人屆期於99年7
    月31日下午2時27分許至臺灣臺中地方法院檢察署到案執行
    上開有期徒刑，並向檢察官陳明：伊有帶現金75萬4000元，
    餘10萬元由保證金轉繳等語，惟經指揮執行受刑人刑罰之臺
    灣臺中地方法院檢察署檢察官認：「受刑人甲○○為貪圖不
    法利益，夥同張守貴等人擔任宏國公司、大舞臺公司之股東
    ，以企業化方式經營，在便利商店內擺設電子遊戲機臺與賭
    客對賭，獲取暴利，敗壞社會風氣，危害社會治安甚鉅，其
    惡性重大，若予以易科罰金，顯難收矯治之效，難以彰顯法
    紀。本件(擬)發監執行。」等語。嗣受刑人亦當庭對檢察官
    表示：如檢察官不准伊易科罰金，伊今日就入監執行等語，
    受刑人並於同日發監執行上開應執行有期徒刑2年4月部分等
    節，有本院97年度訴字第1113號刑事判決、臺灣高等法院臺
    中分院99年度上訴字第2、65號、99年度上易字第68號刑事
    判決附卷可憑，並經本院依職權調閱臺灣臺中地方法院檢察
    署99年度執字第7010號執行案卷全卷查核無訛，並有該卷影
    本附卷可稽。
(二)、本院審酌受刑人與張守貴等共同正犯，共同以上開方式為前
    揭犯行，其等為擺設電動賭博機具所開設之便利商店計達54
    家，範圍包括臺中縣、南投縣等地，其中且有40家未依電子
    遊戲場業管理條例規定申請營利登記證，整體犯罪規模非小
    ，且就有期徒刑部分法院所定之應執行刑長達2年4月；被告
    另經營2家公司，業據異議人陳明在卷，並有其提出之企業
    法人營業執照2張在卷可稽，受刑人且能預先備妥現金請求
    檢察官准以易科罰金，則以受刑人之資力，如准其以新臺幣
    84萬元易科罰金，非但難收矯正之效，亦難以維持法秩序，
    至為灼然。再者異議人另以上開家庭、公司經營等因素各節
    為由聲明異議云云，均無礙於「難收矯正之效」及「難以維
    持法秩序」之認定，核均非執行檢察官於決定是否命受刑人
    入監執行時，所應斟酌審查之法定事由，是均要難憑此而認
    本案執行檢察官之指揮為不當。
(三)、綜上所述，本件執行檢察官之處分，已具體說明不准予易科
    罰金之理由，且未有逾越法律授權、專斷等濫用權力之情事
    ，故執行檢察官認為倘不發監執行所宣告之刑，難以收矯正
    之效，亦難以維持法秩序，而將聲明異議人送監執行，於法
    尚無不合。異議人以檢察官執行指揮之命令不當，提起本件
    聲明異議，核為無理由，應予駁回。
五、據上論斷，應依刑事訴訟法第486條，裁定如主文。
中    華    民    國    99    年     8    月    31    日
                  刑事第十三庭  法  官  劉邦繡
上正本證明與原本無異。
如不服本裁定，應於送達後五日內，向本院提出抗告狀(應附繕
本)。
                                書記官  何俞瑩
中    華    民    國    99    年     8    月    31    日

司法院資訊處製作；財團法人民間司法改革基金會備份。
